---
title: 'Aplicação de testes parámetricos aos microdados do Enem: Teste-T e Teste-Z na prática'
author: "Adauto de Galiza"
date: "18/08/2022"
output: html_document
---
### Teste-T:
1. Este teste é aplicado quando quremos comparar duas amostras que são independentes entre si com n < 30. Uma "amostra" pode ser entendida como uma medida que represente uma amostra: média, médiana e etc.

2. O teste-t é considerado paramétrico, ou seja, indicado quando buscamos inferências de uma população com base na sua média pressupondo uma distribuição normal dos dados.

### Objetivo:
Iremos selecionar um colégio com até 30 registros de candidatos e aplicaremos o teste-T para verificar se há diferenças estatísticas significantes no desempenho por gênero declarado dos vestibulandos em todas as matérias do Enem.

Bibliotecas a serem utilizadas
```{r message=FALSE, warning=FALSE}
library(knitr)
library(rmarkdown)
library(RVAideMemoire) # shapiro por grupo (normalidade)
library(dplyr)
library(car) # teste de levene (homogeneidade)
library(BSDA) #z test
library(ggplot2)
```

```{r message=FALSE, warning=FALSE, include=FALSE}
vestibulando_presente <- read.csv("vestibulando_pi_presente.csv", sep = ",")
```

Sobre o dataset: estamos utilizando um filtro nos microdados do Enem 2019 aplicados ao Estado do Piauí por motivos de eficiência computacional. Toda fase de extração e tramanento destes dados foram feitas em momento anterior a este relatório.


O dataset de interesse possui a seguinte estrutura:

```{r}
paged_table(head(vestibulando_presente))
```

Tratando e filtrando dados de interesse
```{r}
## Renomeando dados no banco

vestibulando_presente$TP_SEXO[vestibulando_presente$TP_SEXO == "M"] <- "Masculino"
vestibulando_presente$TP_SEXO[vestibulando_presente$TP_SEXO == "F"] <- "Feminino"

```
```{r}
## Verificando colégios em que n < 30

vestibulando_presente %>% 
  group_by(CO_ESCOLA) %>% 
  summarise(qtde = n()) %>% 
  filter(qtde < 30) %>% 
  arrange(desc(qtde))

## Criando novo dataset apenas com colégio aleatóriamente selecionado
colegio <- vestibulando_presente %>%
  filter(CO_ESCOLA == "22053182")

## Verificando dimensoes do novo dataset
dim(colegio)
```


Características do teste-T:


1. Só deve ser aplicado se os dados apresentarem distribuição normal

2. Só deve ser aplicado se existir homogeneidade das amostras

3. As amostras devem ter no máximo 30 elementos (n < 30)


### Pressupostos
1) Verificando se os dados possuem distribuição normal em **todas as diciplinas**


1.1. nivel de significância = 0,05


1.2. Ho = distribuição normal se p > 0,05


1.3. Ha = sem districuição normal se p <= 0,05


```{r}

byf.shapiro(NOTA_CN ~ TP_SEXO, colegio)

# Ciências Naturais: distribuição não-normal para o grupo "feminino"

```
```{r}
byf.shapiro(NOTA_CH ~ TP_SEXO, colegio)

# Ciêcias Humanas: distribuição normal para ambos os gêneros
```

```{r}
byf.shapiro(NOTA_MT ~ TP_SEXO, colegio)

# Matemática: normalidade em ambos os gêneros
```

```{r}
byf.shapiro(NOTA_LC ~ TP_SEXO, colegio)

# Linguagens e Códigos: normalidade em ambos os gêneros
```

```{r}
byf.shapiro(NOTA_REDACAO ~ TP_SEXO, colegio)

# Redação: distribuição não-normal para grupo "masculino"

## Resultado: iremos desconsiderar comparações entre os grupos para notas de Redação e Ciências Naturais
```



2) Verificando homocedasticidade das variâncias: a variabilidade dos erros deve ser constante.


2.1) Ho = amostras homogêneas se p > 0,05


2.2) Ha = amostras heterogêneas se p <= 0,05


Obs: No teste de levene o parâmetro "center" serve para indicar qual métrica deve ser aplicada: média ou mediana. 
```{r warning=FALSE}

leveneTest(NOTA_CH ~ TP_SEXO, colegio, center = mean) 

# Ciências Humanas: amostras homogêneas
```

```{r warning=FALSE}

leveneTest(NOTA_MT ~ TP_SEXO, colegio, center = mean)

# Matemática: Não há homogeneidade para nota de MT -> Necessitará de parâmetro adicional no test-t student
```

```{r warning=FALSE}
leveneTest(NOTA_LC ~ TP_SEXO, colegio, center = mean)

# Linguagens e Códigos: amostras homogêneas
```

### Aplicando teste-T de student
i. Ho = não há diferença entre as médias das amostras se p > 0,05


ii. Ha = existe diferença entre as médias das amostras se p <= 0,05


iii. Nivel de significância 0,05

```{r}
t.test(NOTA_CH ~ TP_SEXO, colegio, var.equal = T) 

# Ciências Humanas: p-value = 0.607
# Não há diferenças significativas entre Masculino e Feminino com 95% de confiança.
```

```{r}
# Em matemática o pressuposto de homogeneidade dos erros não foi atendido

# Nestes casos informamos o parâmetro "var.equal" = FALSE

t.test(NOTA_MT ~ TP_SEXO, colegio, var.equal = F) 

# Matemática: p-value = 0.2323
# Não há diferenças significativas entre Masculino e Feminino com 95% de confiança.
```

```{r}

t.test(NOTA_LC ~ TP_SEXO, colegio, var.equal = T)

# Linguagens e Códigos: p-value = 0.4875
# Não há diferenças significativas entre Masculino e Feminino com 95% de confiança.
```


### Impressões gerais:
1. Não há diferenças estatisticamente significativas para as médias das notas de CH, MT e LC entre homens e mulheres com 95% de confiança para o colégio selecionado.

2. Por problemas de normalidade, não podemos comparar as notas de CN e Redação entre os gêneros


### Analisando Graficamente:
```{r}
par(mfrow=c(1,3))
boxplot(NOTA_CH ~ TP_SEXO, colegio, ylab = "Nota Humanas", xlab = "Genero", col = "grey95", title = "a")
boxplot(NOTA_MT ~ TP_SEXO, colegio, ylab = "Nota Matemática", xlab = "Genero", col = "grey")
boxplot(NOTA_LC ~ TP_SEXO, colegio, ylab = "Nota Linguagens", xlab = "Genero", col = "grey50")
```

### Teste-Z:
1. O teste-Z proporciona o mesmo tipo de comparação entre amostras do teste-T, porém aqui é possível aplicar para amostras maiores de 30 elementos.

2. Assim como o teste-T, teste-z também é considerado paramétrico.

### Objetivo:
Iremos filtrar do dataset apenas candidatos de escolas públicas e particulares e aplicar o teste-Z para comparar as **médias** entre os dois grupos.

Antes, precisamos fazer alguns tratamentos e filtros na base:
```{r}
## Renoemando registros na base de dados para pública e particular

vestibulando_presente$TP_ESCOLA[vestibulando_presente$TP_ESCOLA == 1] <- "Não Respondeu"
vestibulando_presente$TP_ESCOLA[vestibulando_presente$TP_ESCOLA == "2"] <- "Pública"
vestibulando_presente$TP_ESCOLA[vestibulando_presente$TP_ESCOLA == "3"] <- "Particular"
vestibulando_presente$TP_ESCOLA[vestibulando_presente$TP_ESCOLA == "4"] <- "Exterior"
```
```{r}
## Filtrando apenas candidatos de escolas públicas e particulares

escolas <- vestibulando_presente %>%
  filter(TP_ESCOLA %in% c("Pública", "Particular"))
```

### Verificando pressupostos:

1) Verificando se os dados possuem distribuição normal em **todas as diciplinas**


1.1. nivel de significância = 0,05


1.2. Ho = distribuição normal se p > 0,05


1.3. Ha = sem districuição normal se p <= 0,05
```{r echo=FALSE, message=TRUE, warning=TRUE}

# byf.shapiro(NOTA_CN ~ TP_ESCOLA, escolas)

# Se executarmos o código acima teremos um erro, mas...
```
Problema: o teste de shapiro só pode ser aplicado para n entre 3 e 5000 amostras.


Solução alternativa é verificar a normalidade por histogramas e Q-Q Plot: sempre existe a imprecisão de utilizar gráficos para este objetivo


Iremos utilizar o ggplot para histogramas:

```{r warning=FALSE}
# Ciências naturais: 
escolas %>% 
  ggplot(aes(x = NOTA_CN)) +
  geom_histogram(binwidth=42, color = "black" , fill = "orange") +
  scale_x_continuous(limits = c(0, 1000))
```

```{r warning=FALSE}

# Ciências humanas: 
escolas %>% 
  ggplot(aes(x = NOTA_CH)) +
  geom_histogram(binwidth=42, color = "black" , fill = "brown") +
  scale_x_continuous(limits = c(0, 1000))

```

```{r warning=FALSE}
# Matemática: 
escolas %>% 
  ggplot(aes(x = NOTA_MT)) +
  geom_histogram(binwidth=42, color = "black" , fill = "light blue") +
  scale_x_continuous(limits = c(0, 1000))
```

```{r warning=FALSE}
# Linguagens e Códigos: 
escolas %>% 
  ggplot(aes(x = NOTA_LC)) +
  geom_histogram(binwidth=42, color = "black" , fill = "light green") +
  scale_x_continuous(limits = c(0, 1000))
```


```{r warning=FALSE}
# Redação: 
escolas %>% 
  ggplot(aes(x = NOTA_REDACAO)) +
  geom_histogram(binwidth=70, color = "black" , fill = "purple") +
  scale_x_continuous(limits = c(0, 1000))
```


### Impressões: 


1. Alguns dadados aproximam-se levemente de uma distribuição normal

2. Porém, não podemos ter certeza da normalidade.

Logo, iremos comparar os histogramas com o Q-Q plot de cada nota. Atestamos normalidade se **os pontos estiverem planos sob a reta de refrência**


```{r}
# Ciências naturais: 
qqnorm(escolas$NOTA_CN)
qqline(escolas$NOTA_CN)
```

```{r}
# Ciências humanas: 
qqnorm(escolas$NOTA_CH)
qqline(escolas$NOTA_CH)
```


```{r}
# Matemática: 
qqnorm(escolas$NOTA_MT)
qqline(escolas$NOTA_MT)
```


```{r}
# Linguagens e Códigos: 
qqnorm(escolas$NOTA_LC)
qqline(escolas$NOTA_LC)
```


```{r}
# Redação: 
qqnorm(escolas$NOTA_REDACAO)
qqline(escolas$NOTA_REDACAO)
```

### Impressões gerais:

1. Admitindo certa flexibilidade no pressuposto de normalidade além da assumida implicitamente na utilização de gráficos para esta tarefa, iremos considerar aprovados as notas de LC e CH


2. As demais amostras poderiam ser avaliadas por testes não paramétricos, mas não é nosso objetivo aqui.



### Aplicando Teste-Z

Porém, antes precisamos criar vetor apenas com publicas e particulares para aplicar no test-z e calcular desv.pad

```{r}
publica2 <- escolas %>% filter(TP_ESCOLA == "Pública")
particular3 <- escolas %>% filter(TP_ESCOLA == "Particular")
```


Calculo do teste-z e desv.pad por prova:

i. Ho = não há diferença entre as médias das amostras se p > 0,05


ii. Ha = existe diferença entre as médias das amostras se p <= 0,05


iii. Nivel de significância 0,05

```{r}
# Calculando desvio-padrão para CH
sd(publica2$NOTA_CH)
sd(particular3$NOTA_CH)
```

No teste-Z é necessário passarmos os dois grupos a serem comparados com seus respectivos desvio-padrões
```{r}
## Teste-Z para Ciências Humanas

z.test(publica2$NOTA_CH, sigma.x = 72.49167, particular3$NOTA_CH, sigma.y = 78.26051,
       alternative = "two.sided")

# Resultado: 
# 1. As médias entre as escolas públicas e particulares são estatisticamente diferentes entre si com confianças de 95% nas notas de Linguagens e Códigos.
# 2. A média das escolas públicas é 469.71 e das particulares 565.28 no quesito CH
```


```{r}
# Calculando desvio-padrão para LC
sd(publica2$NOTA_LC)
sd(particular3$NOTA_LC)
```


```{r}
## Teste-Z para Linguagens e Códigos

z.test(publica2$NOTA_LC, sigma.x = 61.99294, particular3$NOTA_LC, sigma.y = 58.21809,
       alternative = "two.sided")

# Resultado: 
# 1. As médias entre as escolas públicas e particulares são estatisticamente diferentes entre si com confianças de 95% nas notas de Linguagens e Códigos.
# 2. A média das escolas públicas é 486.36 e das particulares 563.90 no quesito LC
```



Graficamente, podemos analisar os boxplot's entre os grupos aprovados nos presuspostos:

```{r}
# Linguagens e Códigos
escolas %>% 
  ggplot(aes(x = TP_ESCOLA, y = NOTA_LC)) +
  geom_boxplot(aes(fill = TP_ESCOLA), show.legend = F) +
  labs(title = "Boxplot para nota em Linguagens e Códigos por tipo de Escola") +
  xlab(" ") +
  ylab("Nota") +
  scale_fill_brewer(palette="Pastel1") +
  theme_bw()
```

```{r}
# Ciências Humanas 
escolas %>% 
  ggplot(aes(x = TP_ESCOLA, y = NOTA_CH)) +
  geom_boxplot(aes(fill = TP_ESCOLA), show.legend = F) +
  labs(title = "Boxplot para nota em Ciências Humanas por tipo de Escola") +
  xlab(" ") +
  ylab("Nota") +
  scale_fill_brewer(palette = "Accent") +
  theme_bw()

```


### Conclusões:
1. Por problemas de pressupostos e admitindo certa flexibilidade aplicamos o teste-Z apenas nas notas de Linguagens e Ciências Humanas

2. Nestas o desempenho das escolas publicas e particulares apresenta diferenças estasticimante significantes com 95% de confiança


3. Em média, as escolas particulares desempenham melhor que as públicas nas provas comparadas com 95% de confiança.